臺灣屏東地方法院民事判決
                                    110年度屏簡字第621號
原      告  李崎志  


訴訟代理人  陳柏乾律師
被      告  李瑞文  
訴訟代理人  劉家榮律師
複  代理人  陳正軒律師
上列當事人間請求遷讓房屋事件，本院於民國111年6月1日言詞
辯論終結，判決如下：
    主      文
被告應自屏東縣○○市○○段000○號建物（即門牌號碼屏東縣○○市○○
里○○巷00號房屋）騰空遷出，並將上開建物返還予原告。
訴訟費用由被告負擔。
本判決第一項得假執行，但被告如以新臺幣161,300元為原告預
供擔保，得免為假執行。
    事實及理由
一、原告主張：屏東縣○○市○○段000○號建物（即門牌號碼屏東縣
    ○○市○○里○○巷00號房屋，下稱系爭房屋）原為被告所有，因
    被告於民國102年資金不足，故將系爭房屋出售予原告，再
    由原告以系爭房屋向○○銀行貸款，用以清償被告前向○○中小
    企業銀行（下稱中小企銀）之房貸及其他私人借款，兩造間
    為減免稅賦，遂以贈與為原因，於102年6月28日辦畢所有權
    移轉登記。然因被告仍有繼續使用系爭房屋之需求，兩造遂
    約定由被告以每月新臺幣（下同）8,000元向原告承租系爭
    房屋（後於109年6月調降為7,000元），而成立租賃契約，
    後因原告就系爭房屋有自用之需求，且被告已積欠租金達38
    ,000元，原告乃依法終止兩造間租賃。未料被告自兩造租約
    終止後仍繼續占用、使用系爭房屋至今，迄未返還系爭房屋
    ，原告自得請求被告遷讓返還系爭房屋。為此，爰依民法第
    767條第1項前段之規定提起本件訴訟等語，並聲明：㈠如主
    文第一項所示；㈡願供擔保請准宣告假執行。
二、被告則以：伊於102年間因債務問題而將系爭房屋借名登記
    於原告名下，約定被告仍得繼續使用系爭房屋，並固定每月
    繳納8,000元予原告，支付被告借原告名義以系爭房屋申辦
    貸款即180萬元之本息；至原告主張兩造於102年間系爭房屋
    之所有權移轉係基於買賣關係，然系爭房屋在被告於100年
    向中小企銀貸款時之鑑價約為267萬元，至102年間系爭房屋
    縱未上漲，亦應不低於100年鑑價之結果，然原告代被告清
    償之債務僅有中小企銀之貸款180餘萬元，更可證兩造間並
    無買賣契約存在，被告將系爭房屋移轉登記予原告應係基於
    借名登記關係，又被告雖曾執兩造間「租賃契約」向屏東縣
    政府申請租屋補貼，此僅係被告經友人告知可申請相關補助
    ，實際上兩造間並無租賃契約之意思表示合致等語，並聲明
    ：原告之訴駁回。
三、得心證之理由：
　㈠兩造間就系爭房屋有無借名登記契約存在？
　⒈按當事人主張有利於己之事實者，就其事實有舉證之責任，
    民事訴訟法第277條本文定有明文。次按不動產物權，依法
    律行為而取得、設定、喪失及變更者，非經登記，不生效力
    。土地登記，謂土地及建築改良物之所有權與他項權利之登
    記。依土地法所為之登記，有絕對效力，亦分別為民法第75
    8條第1項、土地法第37條第1項、第43條所明定。而稱借名
    登記者，謂當事人約定一方將自己之財產以他方名義登記，
    而仍由自己管理、使用、處分，他方允就該財產為出名登記
    之契約，是出名人與借名者間應有借名登記之意思表示合致
    ，始能成立借名登記契約。又不動產登記當事人名義之法律
    關係原屬多端，主張借名登記者，自應就該借名登記之事實
    負舉證責任，最高法院102年度台上字第1833號判決意旨可
    資參照。
　⒉系爭房屋既登記於原告名下，被告辯稱係因102年間被告財務
    困窘，始將系爭房屋借名登記於原告名下，並由原告以其名
    義，就系爭房屋申辦貸款以清償被告積欠中小企銀之貸款（
    即借新還舊），被告並於每月給付原告8,000元用以清償原
    告前開貸款之本息等語，而為為借名登記之抗辯，既為原告
    否認，依前開說明，自應由被告先就兩造間就系爭房地存在
    借名登記契約之事實負舉證責任。經查：
　⑴原告於102年5月28日向○○銀行提交個人貸款申請書後，先於1
    02年6月17日與○○銀行簽訂房屋借款契約書，再於102年6月2
    8日受讓系爭房屋之所有權移轉登記（原因發生日期為102年
    6月17日），○○銀行旋於102年7月4日放款240萬元等節，有
    房屋借款契約書、系爭房屋之建物登記謄本及異動索引、○○
    銀行七賢分行111年2月14日○○七賢字第1110000005號函附申
    貸文件及還款明細存卷足參（本院卷一第17至27、69至79、
    373至408頁），而被告亦於102年7月4日匯款1,802,114元予
    被告，供被告清償被告向中小企銀之房屋貸款等節，此為兩
    造所不爭執（本院卷二第61頁），並有○○銀行匯款回條在卷
    可稽（本院卷一第183頁），堪認被告確於102年將系爭房屋
    移轉登記予原告，原告亦以系爭房屋向銀行申辦貸款，並代
    被告清償其積欠中小企銀之房屋貸款，然此至多僅能推知系
    爭房屋於102年6月28日前為被告所有，嗣於該日移轉登記予
    原告，原告並以系爭房屋申辦貸款清償被告對中小企銀房貸
    債務，尚無從據以推論原告與被告間移轉系爭房屋所有權、
    貸款代償之約定是否即係基於借名登記之關係而來。
　⑵被告復以原告向○○銀行之貸款總額雖為240萬元，然依放貸資
    料及還款明細均可見係分為60萬元、180萬元，可知該180萬
    元部分方為被告將系爭房屋移轉登記予原告後，請原告代為
    貸款之金額，至60萬元部分則係原告個人之借款，而原告個
    人借款之60萬元部分於104年即已全部清償，僅餘180萬元部
    分迄今仍由被告每月付款予原告供原告繳納，足認兩造間確
    有借名登記關係存在等語。然依○○銀行個人貸款申請書、房
    屋貸款契約書之記載，原告向○○銀行申請之貸款總額均為24
    0萬元，且於申請時並未特別區分60萬元、180萬元，待簽訂
    貸款契約書時，始將貸款分為「中長期擔保貸款-1」180萬
    元、「中長期擔保貸款-2」60萬元，然此僅能認定原告向○○
    銀行申辦貸款後，○○銀行有將貸款總額區分為180萬元、60
    萬元二筆，並分別計算貸款本息，尚無從推論該貸款總額區
    分之目的為何，且被告雖自102年7月起至109年5月間，每月
    匯款8,000元予原告（部分未匯款月份詳後述），自109年6
    月至111年1月，每月匯款7,000元予原告（部分未匯款月份
    詳後述），有原告提出之存摺影本及每月匯款明細表在卷可
    稽（本院卷一第123至182、201至208頁），被告對於原告整
    理之每月匯款明細表亦不爭執（本院卷二第9頁），然原告
    向○○銀行貸款後每月應償還之本息高達15,000餘元，縱僅計
    算貸款180萬元部分，每月應償還之本息亦達11,000餘元，
    亦有○○銀行前開函文所附還款明細附卷可查（本院卷一第37
    7至388頁），被告每月匯款之數額顯難以支應該貸款本息之
    全部，是被告辯稱伊每月有匯款8,000元用以支付真正屬被
    告貸款部分（即180萬元）本息，亦難憑採。況倘確如被告
    所言，系爭房屋僅係借名登記於原告名下，並由原告向銀行
    貸款以清償被告對中小企銀之債務，則原告獲得系爭房屋後
    ，名下財產雖有增加一筆不動產，然在原告將大部分貸款用
    於清償被告債務後，原告因前開移轉不動產、申辦貸款所獲
    利益，幾無所剩，卻須承擔貸款之債務及日後無法按期償還
    ○○銀行貸款之信用風險，而被告每月匯款予原告之數額根本
    不足以支付原告向○○銀行貸款之每月本息，原告顯須於貸款
    存在期間持續以自己之財產繳納貸款本息，以避免未按期償
    還、個人信用評價價低之危險發生，縱兩造間有手足之親，
    亦難想像原告身為理性自然人會做出如此決定。準此，自難
    僅憑○○銀行將總額240萬元之貸款分為60萬元、180萬元，即
    認定該180萬元部分實際係由被告借款，並進而推論兩造間
    有借名登記關係存在。
　⑶被告再抗辯被告移轉系爭房屋時已陷經濟困窘之境，且系爭
    房屋移轉後兩造間旋以「借新還舊」之方式，由原告貸款代
    原告清償中小企銀之房屋貸款，兩造間顯非基於贈與契約移
    轉系爭房屋等語，然原告與被告間為二親等親屬，依遺產與
    贈與稅法第5條第6款之規定，除有該款但書之情形外均以贈
    與論並課徵贈與稅，一般買賣交易實務為減免相關稅賦、免
    除買賣相關文件證明提出之累或出於現實之其他考量，未提
    出支付價款之確實證明，而逕以「贈與」為登記原因者亦所
    在多有，原告固亦自陳兩造間非本於贈與契約而移轉系爭房
    屋，然縱「贈與」非系爭房屋所有權移轉之真實原因，亦無
    從推論係基於借名登記關係而為移轉。
　⒊依上開說明，被告就兩造間就系爭房屋達成借名登記之意思
    表示合致，而成立借名登記契約一節，舉證尚有不足，自無
    從認定兩造間有借名登記契約存在，是被告主張系爭房屋係
    借名登記被告名下，委無可採。至被告復以：原告既稱系爭
    房屋所有權之移轉係基於買賣契約、非基於贈與契約，原告
    即應舉證該買賣契約存在等語置辯，然兩造間非基於土地登
    記謄本所載「贈與」而為系爭房屋之移轉，固經本院認定如
    前，然本件原告並非基於「買賣」之關係對原告有所請求，
    僅係本於系爭房屋所有權人之地位為民法第767條之主張，
    縱原告未就兩造間買賣契約內容（如締約時間、買賣價金、
    付款約定等）具體說明並提出相關證據，而無從於本件證明
    兩造間確係基於買賣契約而移轉系爭房屋所有權，則依本件
    兩造之陳述及提出或聲請調閱之證據資料，至此多僅能認兩
    造間就系爭房屋並無贈與契約，至有無買賣契約或其他民法
    所未規定之無名契約均未可知，自難據此推論兩造間就移轉
    系爭房屋有借名登記之約定，附此敘明。
　㈡原告請求被告遷讓系爭房屋，有無理由？
　⒈原告主張其為系爭房屋之所有權人，被告自102年6月間將系
    爭房屋移轉登記予原告後，為持續占有使用系爭房屋，乃與
    原告訂定租賃契約，約定由被告每月固定匯款8,000元作為
    每月租金（自109年9月起調降為7,000元），並自104年起至
    109年間，均即持兩造間租賃契約向屏東縣政府申請租金補
    貼，然原告現有收回系爭房屋自住之需求，且被告迄110年9
    月底前已積欠租金達38,000元，經原告催告被告繳交後，被
    告仍未依限繳納，爰於110年10月10日以通訊軟體LINE向被
    告為解除契約之意思表示等語，並提出律師函、通訊軟體LI
    NE對話截圖為證（本院卷一第33至37頁），且有屏東縣政府
    111年1月25日屏府城規字第11102730000號函附被告租屋補
    貼申請相關資料在卷可佐（本院卷一第211至288頁），堪認
    被告確有與原告約定以每月8,000元（自109年6月起調整為7
    ,000元）作為使用系爭房屋之對造，兩造自102年6月間即就
    系爭房屋成立租賃關係，然被告於110年10月間就系爭房屋
    已有自用之需求，且被告於103年4月、109年1月、109年2月
    均分別欠繳租金8,000元，於108年6月短繳租金5,000元於11
    0年4月、110年5月均分別欠繳租金7,000元，確已積欠系爭
    房屋逾2月之租金，原告自得依民法第440條第1、2項、土地
    法第100條第1款終止租約。被告雖辯稱兩造間並無成立租賃
    契約之真意，被告所匯款項係為償還原告代被告貸款180萬
    元部分之本息，況租金補貼申請文書內之租約所載每月租金
    亦與原告主張之租金不符等語，然如本件貸款180萬元部分
    每月應清償之本息總額，自102年起迄今均逾11,000元，而
    被告每月匯款予原告之金額平均則在7,000元至8,000元間，
    則被告抗辯該匯款係為清償貸款本息部分，顯與事實不符，
    至租金補貼申請文書之租約所載租金，自104年2月1日起至1
    08年1月31日為5,000元、自108年1月1日起至109年12月31日
    年則為8,000元，且其中108年1月1日至108年1月31日有重複
    訂約之情形等節，固有屏東縣政府前開函文所附文件可參，
    然租賃契約為諾成契約，不以兩造間簽並書面之租賃契約為
    必要，則出租人與承租人間之實際租金約定為若干，仍應以
    其實際約定之內容為據，至租賃契約至多僅係作為其約定內
    容之佐證，縱該租約所載內容與原告主張之租約內容相左，
    亦不足謂兩造間即無締約之真意，是被告抗辯兩造間未存在
    租賃契約關係，尚難憑採。
　⒉按所有人對於無權占有或侵奪其所有物者，得請求返還之，
    民法第767條第1項前段定有明文。本件被告抗辯兩造就系爭
    房屋存在借名登記之法律關係等節，並無可採，如前所述，
    被告亦無其他占用系爭房屋之合法權源，其於兩造租約終止
    後仍占有使用系爭房屋即屬無權占用，則原告依民法第767
    條第1項前段規定，請求被告遷讓返還系爭房屋，即屬有據
    ，應予准許。
四、綜上所述，原告依民法第440條第1、2項、土地法第100條第
    1款終止租約，並請求被告騰空遷讓系爭房屋，為有理由，
    應予准許。
五、本件係就民事訴訟法第427條第2項第1款規定適用簡易訴訟
    程序所為被告敗訴之判決，爰依民事訴訟法第389條第1項第
    3款之規定，依職權宣告假執行；並依同法第392條第2項，
    依被告聲請宣告被告如供擔保，得免為假執行。至原告雖聲
    明願供擔保請准假執行，但此僅在促請注意，本院毋庸為准
    、駁之諭知，併此敘明。
六、本件事證已臻明確，兩造其餘攻擊防禦方法及舉證，經審酌
    與判決結果不生影響，爰不逐一論述。
七、訴訟費用負擔之依據：民事訴訟法第78條。
中　　華　　民　　國　　111 　年　　6 　　月　　15　　日
                  屏東簡易庭  法  官  彭聖芳
正本係照原本作成。
如對判決上訴，須於判決送達後20日內向本院提出上訴狀，其未
表明上訴理由者，應於提出上訴後20日內向本院補提理由書狀（
均須按他造當事人之人數附繕本）。
如委任律師提起上訴者，應一併繳納上訴審裁判費。
中　　華　　民　　國　　111 　年　　6 　　月　　15　　日
                              書記官  孫秀桃